臺灣高等法院臺南分院刑事判決
111年度上易字第503號
上  訴  人  臺灣臺南地方檢察署檢察官
上  訴  人  
即  被  告  黃和恭




上列上訴人因被告詐欺案件，不服臺灣臺南地方法院111年度易
字第387號，中華民國111年7月18日第一審判決（起訴案號：臺
灣臺南地方檢察署109年度偵字第15689號），提起上訴，本院判
決如下：
    主  文
原判決撤銷。
黃和恭犯詐欺取財罪，處有期徒刑貳月，如易科罰金，以新臺幣
壹仟元折算壹日。
    事實及理由
一、經本院審理結果，認第一審以上訴人即被告黃和恭犯刑法第
    339條第1項之詐欺取財罪，核其認事用法均無不當。然被告
    於本院審理中已依與告訴人陶蓉萍調解筆錄所載金額賠償告
    訴人新台幣（下同）5萬元，有本院公務電話查詢紀錄表可
    按（本院卷第91頁）；此量刑因子已有變更，原審未及審酌
    上情，尚有可議，應由本院將原判決予以撤銷改判。茲引用
    第一審判決書記載之事實、證據及除量刑部分以外之理由（
    如附件），並補充如下。
二、檢察官及被告上訴意旨略以：
　㈠檢察官上訴意旨：被告自始至終均否認詐欺犯行，飾詞狡辯
    ，未見悔意，被告雖數度表示願意還錢給告訴人，然卻一再
    拖延，無意履行，難認被告犯後態度良好，原審量處之刑有
    過輕之疑慮。
　㈡被告上訴意旨：被告若有詐欺之犯意，當不會在代驗骨灰罐
    契約書（下稱系爭契約）載明已收取4萬元之事。且被告有
    告知告訴人變更後之行動電話號碼，並無失聯故意不回覆告
    訴人來電之情事；被告亦有依調解條件履行之意云云。
三、經查：
　㈠原審綜合被告、證人即告訴人陶蓉萍之供證，及卷內相關資
    料，認被告向告訴人收取4萬元款項時，除未向告訴人收取
    任何代驗骨灰罐之相關憑證及文件，以憑取骨灰罐供檢驗，
    且事後未與告訴人聯繫檢驗情形，與一般常人履約之情狀不
    符。復於警詢中供稱忘記有無將骨灰罐送驗，有無收取該筆
    4萬元代驗費用；於歷次訊問中就委請友人代辦送驗之該名
    友人姓名、身分之供述前後不一，且未保留代驗之相關單據
    、代辦人員聯絡方式與交易往來資料等任何資訊，足認被告
    辯稱委請友人代辦云云，難以採信。被告於審理中雖與告訴
    人調解成立，但未依調解條件履行，被告自始即無代驗骨灰
    罐之真意，而有詐欺取財之犯意及行為。
  ㈡經核原審已就卷內證據調查結果，為綜合判斷後，詳述認定
    被告有罪及被告所辯不足採信之理由，所為之論斷均有卷存
    證據可資佐證，且無違背經驗法則及論理法則。又被告是否
    與告訴人簽訂系爭契約，於契約中是否有載明向告訴人收取
    4萬元，均與被告是否有詐欺取財之犯意無關。且被告向告
    訴人收取4萬元後約1、2個月，即避不見面無法聯繫，嗣於
    訴訟中才告知已換行動電話門號，又據告訴人於原審審理中
    證述明確（原審卷第59-62頁）。且被告迄今無法提出委託
    友人或自行將骨灰罐送驗之相關資料，足見被告自始即有詐
    欺取財之犯意，並以代驗骨灰罐向告訴人施以詐術之行為，
    被告所辯無詐欺取財之犯行云云，自無可採。
四、撤銷改判之理由：
　㈠原審以被告罪證明確，因予論罪科刑，固非無見。但被告於
    本院審理期間已依調解筆錄條件，賠償告訴人5萬元，已如
    上述，原審未及審酌上情量刑，尚有未洽。被告上訴否認犯
    行，並以上開情詞指摘原判決不當，並無理由。檢察官上訴
    雖指摘被告與告訴人調解成立，願意還錢給告訴人，卻一再
    拖延，無意履行，原審量刑過輕等語。惟被告於本院審理期
    間已依調解條件，給付5萬元與告訴人，是檢察官上訴亦無
    理由。然原判決既有上開可議之處，即屬無可維持，應由本
    院將原判決予以撤銷改判。
　㈡茲以行為人之責任為基礎，審酌被告正值青壯，不思循正途
    獲取財物，為圖一己私利而為本件犯行，其犯罪之動機、手
    段、素行，並肇致告訴人受有財物之損害，暨其犯後一再否
    認犯行，於原審審理中雖與告訴人調解成立，願意分期賠償
    5萬元，但未依調解條件履行，於本院審理中始給付該筆款
    項之態度；兼衡被告自陳○○畢業之智識程度，未婚、未育有
    小孩，入監前與家人同住，並從事○○○○之家庭生活、經濟狀
    況等一切情狀，量處如主文所示之刑，並諭知易科罰金之折
    算標準，以資懲儆。
  ㈢被告已賠付告訴人5萬元，未保有犯罪所得，無再就其犯罪所
    得諭知沒收、追徵，併此指明。
依刑事訴訟法第373條、第369條第1項前段、第364條、第299條
第1項前段，判決如主文。
本案經檢察官蔡宗聖提起公訴，檢察官黃信勇提起上訴，檢察官
李宛凌到庭執行職務。
中　　華　　民　　國　　111 　年　　11　　月　　3 　　日
                  刑事第二庭    審判長法  官  楊清安
                                      法  官  蕭于哲
                                      法  官  陳珍如
以上正本證明與原本無異。
不得上訴。
　　　　　　　　　　　　　　　　　　　書記官  許睿軒
中　　華　　民　　國　　111 　年　　11　　月　　3 　　日
附錄本案論罪科刑法條：
中華民國刑法第339條（普通詐欺罪）
意圖為自己或第三人不法之所有，以詐術使人將本人或第三人之
物交付者，處5年以下有期徒刑、拘役或科或併科50萬元以下罰
金。
以前項方法得財產上不法之利益或使第三人得之者，亦同。
前二項之未遂犯罰之。


附件：
臺灣臺南地方法院刑事判決　
111年度易字第387號
公　訴　人　臺灣臺南地方檢察署檢察官
被　　　告　黃和恭　男　民國00年0月00日生
　　　　　　　　　　身分證統一編號：Z000000000號
　　　　　　　　　　住臺南市○○區○○路000巷000號
                    (現另案於法務部矯正署臺南監獄臺南分
                     監執行中)
上列被告因詐欺案件，經檢察官提起公訴（109年度偵字第15689
號），本院判決如下：
    主  文
黃和恭犯詐欺取財罪，處有期徒刑肆月，如易科罰金，以新臺幣
壹仟元折算壹日。
未扣案犯罪所得新臺幣肆萬元沒收，於全部或一部不能沒收或不
宜執行沒收時，追徵其價額。
    事  實
一、黃和恭明知自己並無代驗骨灰罐之真意，竟意圖為自己不法
    所有，基於詐欺取財之犯意，於民國108年8月13日中午12時
    許前某時，撥打電話予陶蓉萍，向其佯稱可代驗骨灰罐云云
    ，致陶蓉萍陷於錯誤，誤認黃和恭確有為其代驗骨灰罐之真
    意，乃與黃和恭相約碰面，而於108年8月13日中午12時許，
    在址設臺南市○區○○○路000號「○○○○超商○○門市」內，交付
    新臺幣（下同）4萬元檢驗費用予黃和恭。惟黃和恭嗣後並
    未依約代驗陶蓉萍之骨灰罐，亦未返還前揭檢驗費用，陶蓉
    萍察覺有異，遂報警究辦而循線查悉上情。
二、案經陶蓉萍訴由臺南市政府警察局第六分局報告臺灣臺南地
    方檢察署檢察官偵查起訴。
    理  由
一、關於證據能力之認定：
  ㈠本判決所依憑判斷之具傳聞證據性質之供述證據，因檢察官
    及被告黃和恭於本案言詞辯論終結前，均同意有證據能力（
    見本院卷第37頁），本院審酌前開證據之作成或取得之狀況
    ，並無非法或不當取證之情事，且亦無顯不可信之情況，依
    刑事訴訟法第159條之5規定，均具有證據能力。
  ㈡其餘所引用卷內非供述證據性質之證據資料，均依法定程序
    取得，經合法調查程序，與待證事實間復具相當關聯性，無
    不得為證據情形，依刑事訴訟法第158條之4反面解釋，均有
    證據能力。
二、訊據被告固不否認其於前揭時間、地點，向告訴人陶蓉萍表
    示可代驗骨灰罐，並收受告訴人交付之4萬元檢驗費用之事
    實，惟矢口否認有何詐欺取財之犯行，辯稱：我沒有詐欺取
    財的故意，我收到告訴人交付之款項後，我有找人代辦檢驗
    骨灰罐，只是後來該人不見了云云。經查：
  ㈠被告於上開時間、地點，向告訴人表示其可代驗骨灰罐，告
    訴人因而交付4萬元檢驗費用予被告，被告迄今尚未完成代
    驗骨灰罐，亦未返還前揭檢驗費用之事實，業據被告於本院
    準備程序及審理中供承在卷(見本院卷第38、56至57、71至7
    2頁)，且經證人即告訴人於警詢、偵查及本院審理時證述明
    確(見警卷第7至9頁；他字卷第7頁；本院卷第57至63頁)，
    並有契約書在卷供參（見警卷第11頁），是此部分事實，首
    堪認定。
　㈡按刑法上詐欺罪之成立，須以行為人自始基於不法所有意圖
    ，以詐術使人陷於錯誤而交付財物或得財產上之不法利益，
    始能構成。一般而言，詐欺行為往往具有民事契約之客觀形
    式，主觀上不法所有之意圖則深藏於行為人內心之中，不易
    探知，故刑事詐欺犯罪與民事債務不履行之界線常常模糊難
    以釐清，犯罪人亦蓉易以此托詞卸責。即便如此，從吾人一
    般生活經驗研判，尚非不能將此隱藏於「民事債務不履行背
    後」的詐欺行為，依其手法區分為二：其一為「締約詐欺」
    型態，即被告於訂約之際，使用詐騙手段，讓相對人對締約
    之基礎事實發生錯誤之認知，而締結了一個在客觀對價上顯
    失均衡之契約；另一形態則為「履約詐欺」，乃行為人於訂
    立契約之際，即欠缺對待給付之能力或資格，或自始即抱持
    無履約之真意，而將對方之給付據為己有。此種詐欺行為的
    主要內涵實為告知義務之違反（蓋從誠信契約之角度而言，
    當事人履約或為對待給付之誠意及能力均為他方當事人締約
    與否或為相對給付時首應考量之因素），換言之，詐欺成立
    與否的判斷，應偏重行為人取得他方給付後之作為，以其事
    後之作為反向判斷行為人取得財物或利益之始，是否即欠缺
    履約能力或抱持將來不履約之故意。
　㈢證人即告訴人於本院審理時具結證稱：我之前不認識被告，
    被告不知道在哪裡找到我的電話，被告向我表示他有朋友有
    辦法可以幫我檢驗骨灰罐，但是就是要交錢給他，我跟被告
    見面2次，被告除了跟我要錢之外，沒有向我收取文件或提
    貨券，我也沒有交骨灰罐給他，被告說認識我的名字就可以
    開倉庫到裡面去檢驗，我交錢之後1、2個月，被告就沒接電
    話了，被告沒跟我說過他朋友跑了等語(見本院卷第57至63
    頁)，核與被告於警詢及本院審理時供稱：當時我只有拿告
    訴人的款項，我沒有向告訴人拿其他文件，之後我沒有將檢
    驗結果告知告訴人，後續也沒有跟告訴人聯絡等語(見警卷
    第5頁；本院卷第70頁)，大致相符，足認被告要約告訴人委
    託其代驗骨灰罐時，除向告訴人收取檢驗費用外，並未向告
    訴人收取任何憑證及文件，且於事後未能依約檢驗時，亦未
    與告訴人聯繫。而衡諸常情，若被告確有履約之真意，應係
    向告訴人索取相關文件或憑證，以憑領取骨灰罐以供檢驗，
    並隨時將檢驗狀態(如是否檢驗完畢或檢驗有何問題)告知告
    訴人，以示負責，並避免遭告訴人質疑或誤會。然被告竟捨
    此不為，於接受告訴人之委託後，卻僅在意告訴人是否繳交
    款項，而完全未慮及其如何領取骨灰罐以履行其自己之對待
    給付，亦毫不在乎契約履行過程中，其遲未完成自己之對待
    給付，告訴人是否能諒解或聯繫自己，此自被告收受告訴人
    檢驗費用後，從未向告訴人收取任何憑證及文件，且後續未
    與告訴人聯絡檢驗情形即明，則被告此等異常舉措實與一般
    有履約真意之常情不符。
　㈣被告雖於本院審理時辯稱其收受告訴人之檢驗費用後，其有
    找人代辦檢驗骨灰罐，只是後來該人不見了，其也有將此情
    況告知告訴人云云。然果如此，衡情此為相當特別之事件，
    被告理應記憶深刻，當不至於短時間內忘記上情，然被告於
    109年8月12日第一次警詢時竟表示「我也忘記有沒有將3個
    青龍碧玉骨灰罐拿去檢驗」、「我沒印象收到這筆新台幣4
    萬元」、「(問：你沒有收到這筆錢為什麼要簽收據？)她要
    向我借錢，請我代墊，並說要分期拿檢驗費給我，但是每次
    約見面的時候她都說沒錢，我們前後見面兩三次都聊得很和
    諧融洽，所以就簽立收據」(見警卷第5頁)，被告除忘記是
    否有檢驗骨灰罐、是否已收受告訴人檢驗費用外，更毫未論
    及其有找人代辦檢驗骨灰罐，後來該人不見了之事，顯有可
    疑，則被告上開所辯，已難遽信為真。衡以被告先於偵查中
    供稱其係將告訴人交付之4萬元拿給綽號「小光」之朋友(見
    偵字卷第80頁)，嗣於本院準備程序中改稱其代辦之朋友姓
    簡，綽號是「小天」，是別間葬儀社的員工(見本院卷第38
    頁)，於本院審理中再改稱該綽號「小天」之人是我同公司
    之同事(見本院卷第67至68頁)，是被告對於其所找之代辦對
    象名稱及身分，前後所述不一，更顯其辯詞不可採信。況被
    告既已收受告訴人檢驗費用4萬元，倘未能依約履行，被告
    應得預見其與告訴人就此會有糾紛，被告理應會保留其找代
    辦之相關單據、該代辦人員之聯繫電話或相關資訊，然被告
    始終無法提供該代辦人員之真實姓名年籍及交易往來資料等
    任何資訊，亦缺乏相關聯絡紀錄及方式，此顯然悖於常情殊
    甚，益徵被告所述其有找代辦人員代驗骨灰罐乙節僅係託詞
    ，則其收受告訴人檢驗費用後，毫無履約之具體作為，被告
    自始無代驗骨灰罐之真意甚明。
　㈤至被告於本院審理時雖一再表示其願意還錢給告訴人，惟本
    件自告訴人提告，迄至本院言詞辯論終結時止，被告已數度
    承諾還款，但被告均未依約履行，業據被告自陳在卷(見本
    院卷第69至72頁)。且被告自始並無代驗骨灰罐之真意，其
    使告訴人陷於錯誤而交付檢驗費用，其詐欺取財之犯行即已
    既遂，其事後有無還款，僅係犯後態度之衡量，尚不影響詐
    欺犯行之成立。
　㈥綜上所述，本件事證已臻明確，被告所辯無非臨訟飾卸之詞
    ，委無可採，其上開犯行洵堪認定，應予依法論科。
三、論罪科刑：
  ㈠核被告所為，係犯刑法第339條第1項之詐欺取財罪。
　㈡爰以行為人之責任為基礎，審酌被告正值青壯，不思循正當
    途徑獲取財物，為圖一己私利，竟以上開訛詐方式獲取不法
    之財物，所為實非足取，應予非難，復審酌被告犯後飾詞否
    認犯行之犯後態度，兼衡被告迄今尚未賠償告訴人損害、被
    告犯罪動機、手段、所生損害，及其於本院審理中自述之智
    識程度、家庭生活狀況(見本院卷第73頁)等一切情狀，量處
    如主文所示之刑，並諭知易科罰金之折算標準，以示懲儆。
四、沒收之說明：
　　按犯罪所得，屬於犯罪行為人者，沒收之；前2項之沒收，
    於全部或一部不能沒收或不宜執行沒收時，追徵其價額，刑
    法第38條之1第1項本文、第3項分別定有明文。本案被告詐
    得告訴人所有之款項4萬元，為被告之犯罪所得，並未扣案
    ，應依前揭規定宣告沒收，於全部或一部不能沒收或不宜執
    行沒收時，追徵其價額。
據上論斷，應依刑事訴訟法第299條第1項本文，判決如主文。　
本案經檢察官蔡宗聖提起公訴，檢察官黃信勇到庭執行職務。
中　　華　　民　　國　　111 　年　　7 　　月　　18　　日
                  刑事第十庭    審判長法　官　劉怡孜
　　　　　　　　　                    法  官  陳欽賢
　　　　　　　　　                    法  官  潘明彥
以上正本證明與原本無異。
如不服本判決應於收受本判決後20日內向本院提出上訴書狀，並
應敘述具體理由。其未敘述上訴理由者，應於上訴期間屆滿後20
日內向本院補提理由書狀（均須按他造當事人之人數附繕本）「
切勿逕送上級法院」。 
　　　　　　　　　　　　　　　    　　書記官  蘇豐展
中　　華　　民　　國　　111 　年　　7 　　月　　18　　日
附錄本案論罪科刑法條：
中華民國刑法第339條
意圖為自己或第三人不法之所有，以詐術使人將本人或第三人之
物交付者，處5年以下有期徒刑、拘役或科或併科50萬元以下罰
金。
以前項方法得財產上不法之利益或使第三人得之者，亦同。
前二項之未遂犯罰之。